ACORDAO-COMPLETO-2349022

ACÓRDÃO 982/2019 ATA 14/2019 - PLENÁRIO

VISTOS, relatados e discutidos estes autos de embargos de declaração opostos por Alexej Predtechensky, Adilson Florêncio da Costa, Ricardo Oliveira Azevedo, José Carlos Rodrigues Souza, Mônica Christina Caldeira Nunes e João Carlos Penna Esteves em face do Acórdão 2883/2018-TCU-Plenário,
ACORDAM os Ministros do Tribunal de Contas da União, reunidos em sessão do Plenário e diante das razões expostas pelo Relator, em:
9.1. conhecer dos presentes embargos de declaração por atenderem aos requisitos de admissão dispostos nos arts. 32, inciso II, e 34 da Lei 8.443/1992 para, no mérito, rejeitá-los; e
9.2. notificar os embargantes da presente decisão.

Embargos de declaração opostos em face de acórdão que julgou irregulares as contas dos recorrentes, condenando-lhes ao pagamento de débito e multa, bem como inabilitou alguns recorrentes para o exercício de cargo em comissão ou função de confiança no âmbito da Administração Pública, em razão de prejuízos causados ao Postalis na compra de debêntures emitidas pela Galileo SPE Gestora de Recebíveis S.A. (Galileo SPE).

Empresa Brasileira de Correios e Telégrafos; Superintendência Nacional de Previdência Complementar.

3. Interessados/Responsáveis/Recorrentes:
3.1. Responsáveis: Adilson Florencio da Costa (XXX.351.621-XX); Alexej Predtechensky (XXX.342.968-XX); José Carlos Rodrigues Sousa (XXX.722.491-XX); Monica Christina Caldeira Nunes (XXX.855.241-XX); Ricardo Oliveira Azevedo (XXX.567.401-XX)
3.2. Recorrentes: Alexej Predtechensky (XXX.342.968-XX); Adilson Florencio da Costa (XXX.351.621-XX); José Carlos Rodrigues Sousa (XXX.722.491-XX); Ricardo Oliveira Azevedo (XXX.567.401-XX); Monica Christina Caldeira Nunes (XXX.855.241-XX).

13.1. Ministros presentes: José Mucio Monteiro (Presidente), Walton Alencar Rodrigues, Benjamin Zymler, Aroldo Cedraz, Raimundo Carreiro, Ana Arraes, Bruno Dantas e Vital do Rêgo.
13.2. Ministros-Substitutos presentes: Augusto Sherman Cavalcanti (Relator), Marcos Bemquerer Costa, André Luís de Carvalho e Weder de Oliveira.

ACORDAO-COMPLETO-2416503

Acórdão 1836/2020 - Plenário

AUGUSTO SHERMAN

Ministro-Substituto Augusto Sherman Cavalcanti.

Cuida o presente processo de tomada de contas especial instaurada em cumprimento ao disposto no subitem 9.1.2 do Acórdão 630/2017-TCU-Plenário e em desfavor dos Srs. Alexej Predtechensky, Adilson Florêncio da Costa, José Carlos Rodrigues Sousa, Ricardo Oliveira Azevedo e da Sra. Mônica Christina Caldeira Nunes, em razão dos prejuízos causados ao Postalis na compra de debêntures emitidas pela Galileo SPE Gestora de Recebíveis S.A. (Galileo SPE) .
O voto condutor do Acórdão 630/2017-TCU-Plenário identificou que, no ano de 2011, o Postalis procedeu à compra de debêntures emitidas pela Galileo SPE no valor aproximado de R$ 81 milhões, tendo por garantia a cessão fiduciária de 100% das mensalidades relativas ao curso de medicina da Universidade Gama Filho/RJ (UGF) , avaliadas em R$ 236 milhões.
Na ocasião, deixou-se assente que a Galileo Administração de Recursos Educacionais S.A. (Galileo Educacional) - recebedora dos recursos oriundos das vendas dessas debêntures e criada com o objetivo de assumir a mantença da UGF, universidade que passava por dificuldades financeiras àquela época -, teve sua falência decretada em 6/5/2016, o que provocou um prejuízo ao Postalis de R$ 36,8 milhões, em valores históricos.
Mediante o Acórdão 2883/2018-TCU-Plenário (peça 72) , o TCU julgou irregulares as contas especiais dos ora recorrentes, condenou-os solidariamente em débito, aplicou-lhes multas individuais no valor de R$ 3.000.000,00 e declarou-os inabilitados para o exercício de cargo em comissão ou função de confiança no âmbito da administração pública.
Nesta etapa processual, os Srs. Alexej Predtechensky, Adilson Florêncio da Costa, Ricardo Oliveira Azevedo, José Carlos Rodrigues Souza, Mônica Christina Caldeira Nunes, opõem, de forma conjunta, embargos de declaração (peça 103) em face do Acórdão 2883/2018-TCU-Plenário.
Alegam os embargantes, no essencial, em relação à decisão adversada:
serem os presentes embargos tempestivos, por atenderem ao disposto nos arts. 287 e 183 do RI/TCU;
presença de omissão e contradição por não ter acolhido o pedido de suspensão do julgamento em razão de possibilidade de poder apresentar novos elementos de defesa relacionados à ação civil pública, ajuizada em 2018 em desfavor do Banco BNY Mellon, Processo 50001172-70.2018.4.03.6100, cujo indeferimento deu-se em razão da independência das instâncias administrativa e judicial; assim agindo, o TCU teria comprometido a garantia do contraditório e da ampla defesa, pois, com tal requerimento, buscou-se a apresentação de novo acervo probatório, indisponível aos embargantes e estritamente relacionado à questão posta a deslinde, acervo este que teria o condão de modificar o livre convencimento deste julgador; ademais, a seu ver, eventual decisão condenatória do BNY Mellon em âmbito judicial, poderia acarretar duplo ressarcimento ao Postalis; 
existência de omissão em razão de o TCU não ter se pronunciado acerca do requerimento de que fossem oficiados órgãos do Poder Judiciário e do Ministério Público, bem como Comissão de Valores Mobiliários (CVM) , BNY Mellon e o Postalis, para requisição de cópias de documentos que integram os processos 5001172-70.2018.4.03.6100, 0017642-26.2014.4.02.5101 e 0105323- 98.2014.8.19.0001 e que poderiam trazer esclarecimentos adicionais acerca dos fatos imputados aos ora embargantes, sob pena de comprometer o contraditório e a ampla defesa;
existência de omissão, na medida em que a decisão combatida apontou, com relação ao argumento de que existiria dificuldade em se acessar documentos, que toda documentação que serviu de amparo à prolação do Acórdão 630/2017-TCU-Plenário estaria disponível nos autos, sem considerar que, na verdade, intentou-se indicar a existência de diversos outros documentos, não colacionados aos autos, que certamente levariam esta Corte a entendimento diverso do julgado proferido;
o acórdão combatido padeceria de omissão e contradição ao não considerar o fato de que o Comitê de Investimentos do Postalis não aprova investimento, pois se trata de órgão de assessoramento ao Diretor Financeiro, nos termos do art. 60 do Estatuto do Postalis, cabendo a decisão final sobre investimento à diretoria executiva do Postalis, de sorte que tal diretoria não está subordinada à análise desse comitê, cujo parecer não possui efeito vinculante;
a decisão embargada também incorreria em omissão por não ter apreciado a tese de defesa, quanto à análise realizada na aquisição de debêntures da Galileo SPE, no sentido de que a avaliação dos riscos dos investimentos de alto valor se dava por meio de análise terceirizada, conforme estabelecido na Política de Investimento para 2011, aprovada pelo Conselho Deliberativo, realizada por Agência de rating, procedimento este adotado por quase a totalidade dos fundos de pensão; relativamente aos procedimentos de controle e análise na aquisição e na manutenção do referido investimento, alegam os embargantes que:
na realização do citado investimento, foram analisados previamente, durante cinco meses, os seguintes documentos: Política de Investimentos do POSTALIS; Instrução CVM 476/2009; Resolução CMN 3792/2009; Relatório de Rating SR Rating; Parecer do escritório Bocater, Camargo, Costa e Silva; Relatório de Auditoria Ernst & Young; Escritura, termo aditivo; e Material Institucional Galileo; 
o relatório de risco elaborado pela SR Rating, utilizado pelo Comitê de Investimento e pela Diretoria Executiva, ao realizar a análise de crédito do investimento, atribuiu a nota "brA+", superior ao exigido pela política de investimento do Postalis; 
o parecer jurídico elaborado pelo escritório Bocater, fundado em rigoroso exame documental, assegurou que a proposta de investimento estava regularmente estruturada;
o próprio Postalis, após analisar a documentação pertinente, emitiu opinião favorável à realização do investimento, cujos controles eram adequados à Resolução CMN 3.792/2009 e Resolução CGPC 12/2004; 
no caso do Postalis, o administrador fiduciário, Banco BNY Mellon, também era um terceiro que analisava os investimentos, pois a aquisição de determinado investimento era liberada pelo referido Banco, tanto é assim que a ação civil pública contra o citado Banco (50001172-70.2018.4.03.6100) não faz menção aos ora embargantes;
para fins de acompanhamento do investimento, em cumprimento ao disposto no art. 13 da Resolução CMN 3.792/2009, foi esclarecido pela própria Previc que não existia um modelo padrão de monitoramento autorizado pelo órgão fiscalizador, cabendo a cada entidade fechada de previdência complementar (EFPC) , entre elas o Postalis, desenvolver o seu modelo próprio; 
o Postalis também teria cumprido o seu papel de monitoramento por meio da entrega à Previc da Divergência não Planejada (DNP) , diferença entre a rentabilidade verificada e a taxa mínima atuarial estipulada para o plano de benefícios; 
como forma de melhorar a gestão de monitoramento dos riscos, o Postalis contratou, em 2009, a empresa Risk Office, em 2010, o Banco BNY Mellon, e, em 2012, a empresa Drive Consultoria e Informática Ltda., esta última a fim de fornecer software destinado ao gerenciamento de sua carteira de investimentos; 
o próprio Conselho Fiscal do Postalis teria reconhecido, em sua 36ª Reunião Extraordinária, que a estrutura de monitoramento estava adequada e de acordo com as disposições legais; 
a Diretoria Financeira apresentava relatório mensal de acompanhamento dos investimentos ao Conselho Deliberativo, além do que todas as atas do Conselho Deliberativo, Conselho Fiscal e Diretoria Executiva eram enviadas para conhecimento da patrocinadora dos planos de benefícios, a ECT, que também auditava o Postalis anualmente, sem nunca ter apontado qualquer irregularidade nesses investimentos; 
a Planner Trustee, agente fiduciário da operação Galileo, apresentou relatório anual, em 2011, acerca das debêntures adquiridas informando que não houve qualquer irregularidade em sua aquisição nem falta de pagamento da parcela anual devida;
a Comissão de Valores Mobiliários (CVM) , órgão fiscalizador do sistema financeiro, por meio do processo RJ-2014-675, não apontou qualquer irregularidade no procedimento de emissão das referidas debêntures, o que, por força do disposto nos arts. 12 e 13 da Instrução CVM 28, sustenta a conclusão de que a garantia dada para seu futuro resgate (mensalidade do curso de medicina da UGF) era regular e estava em conformidade com as regras da CVM;
a decisão combatida seria contraditória, com relação ao enquadramento do emissor das debêntures como SPE, na medida em que a Previc, em sede recursal no âmbito do processo 44170.000003/2015-51, reconheceu a fragilidade do argumento de que a entidade emissora não teria atendido ao disposto no parágrafo único, inciso I, do art. 19 da Resolução CMN 3.792/2009; no mesmo sentido foi o parecer do escritório Bocaster; tais fatos, aliados aos pareceres favoráveis da empresa SR Rating, da Ernst Young Terço, quanto às garantias, ainda que presente irregularidade, o que não ocorreu, justificariam que a ocorrência de excludente de culpabilidade em relação às condutas dos embargantes, em virtude da presença de erro inescusável sobre a ilicitude do fato. 
Ao final, requerem o provimento dos presentes embargos, atribuindo-lhes efeitos infringentes para que seja reconhecida a improcedência das responsabilizações imputadas aos embargantes, com o julgamento de suas contas pela regularidade. Subsidiariamente, requerem a anulação do acórdão embargado, com a determinação de suspensão do feito até o recebimento da documentação solicitada em âmbito judicial.
É o relatório.

Guilherme Loureiro Perocco (OAB/DF 21.311) e outros.

Subprocurador-Geral Paulo Soares Bugarin.

EMBARGOS DE DECLARAÇÃO. TOMADA DE CONTAS ESPECIAL. APURAÇÃO DE PREJUÍZOS CAUSADOS AO POSTALIS - INSTITUTO DE SEGURIDADE SOCIAL DOS CORREIOS E TELÉGRAFOS. DÉBITO. MULTA. INABILITAÇÃO PARA O EXERCÍCIO DE CARGO EM COMISSÃO OU FUNÇÃO DE CONFIANÇA NA ADMINISTRAÇÃO PÚBLICA. CONHECIMENTO DOS EMBARGOS. INEXISTÊNCIA DAS ALEGADAS OMISSÕES E CONTRADIÇÕES. REJEIÇÃO.

TOMADA DE CONTAS ESPECIAL (TCE)

Secretaria de Controle Externo da Previdência e da Assistência Social (SecexPrevi).

Cuida o presente processo, originariamente, de tomada de contas especial instaurada em cumprimento ao disposto no subitem 9.1.2 do Acórdão 630/2017-TCU-Plenário e em desfavor dos Srs. Alexej Predtechensky, Adilson Florêncio da Costa, José Carlos Rodrigues Sousa, Ricardo Oliveira Azevedo e da Sra. Mônica Christina Caldeira Nunes, em razão dos prejuízos causados ao Postalis na compra de debêntures emitidas pela Galileo SPE Gestora de Recebíveis S.A. (Galileo SPE) . 
Antes, porém, de avançar, registro que atuei nos presentes autos com fundamento no art. 27-A da Resolução-TCU 175/2005, tendo em vista haver sido designado, por meio da Portaria-TCU 337, de 29/11/2018, substituto do eminente Ministro Vital do Rêgo na sessão de 5/12/2018. 
O voto condutor do Acórdão 630/2017-TCU-Plenário identificou que, no ano de 2011, o Postalis procedeu à compra de debêntures emitidas pela Galileo SPE no valor aproximado de R$ 81 milhões, tendo por garantia a cessão fiduciária de 100% das mensalidades relativas ao curso de medicina da Universidade Gama Filho/RJ (UGF) , avaliadas em R$ 236 milhões.
Na ocasião, deixou-se assente que a Galileo Administração de Recursos Educacionais S.A. (Galileo Educacional) - recebedora dos recursos oriundos das vendas dessas debêntures e criada com o objetivo de assumir a mantença da UGF, universidade que passava por dificuldades financeiras àquela época -, teve sua falência decretada em 6/5/2016, o que provocou um prejuízo ao Postalis de R$ 36,8 milhões, em valores históricos.
Mediante o Acórdão 2883/2018-TCU-Plenário (peça 72) , o TCU julgou irregulares as contas especiais dos ora recorrentes, condenou-os solidariamente em débito, aplicou-lhes multas individuais no valor de R$ 3.000.000,00 e declarou-os inabilitados para o exercício de cargo em comissão ou função de confiança no âmbito da administração pública.
Nesta etapa processual, os Srs. Alexej Predtechensky, Adilson Florêncio da Costa, Ricardo Oliveira Azevedo, José Carlos Rodrigues Souza, Mônica Christina Caldeira Nunes, opõem, de forma conjunta, embargos de declaração (peça 103) em face do Acórdão 2883/2018-TCU-Plenário.
As razões e embargos, detalhadamente declinadas no relatório prévio, dizem respeito, no essencial, a:
serem os presentes embargos tempestivos, por atenderem ao disposto nos arts. 287 e 183 do RI/TCU;
presença de omissão e contradição por não ter acolhido o pedido de suspensão do julgamento em razão de possibilidade de poder apresentar novos elementos de defesa relacionados à ação civil pública, ajuizada em 2018 em desfavor do Banco BNY Mellon, Processo 50001172-70.2018.4.03.6100, cujo indeferimento deu-se em razão da independência das instâncias administrativa e judicial; assim agindo, o TCU teria comprometido a garantia do contraditório e da ampla defesa, pois, com tal requerimento, buscou-se a apresentação de novo acervo probatório, indisponível aos embargantes e estritamente relacionado à questão posta a deslinde, acervo este que teria o condão de modificar o livre convencimento deste julgador; ademais, a seu ver, eventual decisão condenatória do BNY Mellon em âmbito judicial, poderia acarretar duplo ressarcimento ao Postalis; 
existência de omissão em razão de o TCU não se ter pronunciado acerca do requerimento de que fossem oficiados órgãos do Poder Judiciário e do Ministério Público, bem como Comissão de Valores Mobiliários (CVM) , BNY Mellon e o Postalis, para requisição de cópias de documentos que integram os processos 5001172-70.2018.4.03.6100, 0017642-26.2014.4.02.5101 e 0105323-98.2014.8.19.0001 e que poderiam trazer esclarecimentos adicionais acerca dos fatos imputados aos ora embargantes, sob pena de comprometer o contraditório e a ampla defesa;
existência de omissão, na medida em que a decisão combatida apontou, com relação ao argumento de que existiria dificuldade em se acessar documentos, que toda documentação que serviu de amparo à prolação do Acórdão 630/2017-TCU-Plenário estaria disponível nos autos, sem considerar que, na verdade, intentou-se indicar a existência de diversos outros documentos, não colacionados aos autos, que certamente levariam esta Corte a entendimento diverso do julgado proferido;
o acórdão combatido padeceria de omissão e contradição ao não considerar o fato de que o Comitê de Investimentos do Postalis não aprova investimento, pois se trata de órgão de assessoramento ao Diretor Financeiro, nos termos do art. 60 do Estatuto do Postalis, cabendo a decisão final sobre investimento à diretoria executiva do Postalis, de sorte que tal diretoria não está subordinada à análise desse comitê, cujo parecer não possui efeito vinculante;
a decisão embargada também incorreria em omissão por não ter apreciado a tese de defesa, quanto à análise realizada na aquisição de debêntures da Galileo SPE, no sentido de que a avaliação dos riscos dos investimentos de alto valor se dava por meio de análise terceirizada, conforme estabelecido na Política de Investimento para 2011, aprovada pelo Conselho Deliberativo, realizada por Agência de rating, o que afastaria a responsabilização dos gestores do Postalis; relativamente aos procedimentos de controle e análise na aquisição e na manutenção do referido investimento, os embargantes elencam uma série de medidas e iniciativas adotadas com vistas a demonstrar a adequação desses procedimentos às disposições legais e normativas aplicáveis, conforme detalhamento apontado no relatório precedente;
a decisão combatida seria contraditória, com relação ao enquadramento do emissor das debêntures como SPE, na medida em que a Previc, em sede recursal no âmbito do processo 44170.000003/2015-51, reconheceu a fragilidade do argumento de que a entidade emissora não teria atendido ao disposto no parágrafo único, inciso I, do art. 19 da Resolução CMN 3.792/2009; no mesmo sentido foi o parecer do escritório Bocaster; tais fatos, aliados aos pareceres favoráveis da empresa SR Rating, da Ernst Young Terço, quanto às garantias, ainda que presente irregularidade, o que não ocorreu, justificariam que a ocorrência de excludente de culpabilidade em relação às condutas dos embargantes, em virtude da presença de erro inescusável sobre a ilicitude do fato.
Ao final, requerem o provimento dos presentes embargos, atribuindo-lhes efeitos infringentes para que seja reconhecida a improcedência das responsabilizações imputadas aos embargantes, com julgamento de suas contas pela regularidade. Subsidiariamente, requerem a anulação do acórdão embargado, com a determinação de suspensão do feito até o recebimento da documentação solicitada em âmbito judicial.
Conheço dos presentes embargos por atenderem aos requisitos de admissão aplicáveis à espécie e dispostos nos arts. 32, inciso II, e 34 da Lei 8.443/1992.
Com relação ao mérito dos presentes embargos, entendo que as omissões e contradições apontadas não sobrevivem à análise empreendida a seguir.
De fato, funda o pedido de suspensão do feito, conforme assentado no item 6, letra "b", deste voto, a informação de que a ação civil pública autuada sob o nº 50001172-70.2018.4.03.6100 poderia, ao final do curso de sua apuração, ser fonte de novas provas relacionadas às operações financeiras aqui questionadas.
Os embargantes buscam, em essência, a suspensão do feito ante a expectativa de produção de provas futuras, porquanto é de se supor que, caso elas já existissem, poderiam ser solicitadas ao juízo adequado para fins de instrução de suas defesas nesta Corte de Contas. 
Ocorre que, nem mesmo a possibilidade de produção de novas provas em âmbito judicial tem o condão de sujeitar a atuação desta Corte de Contas ao desfecho da ação civil pública correspondente, dada a independência entre as instâncias civil e administrativa, conforme asseverado pela decisão embargada. Assim, o reconhecimento da dita independência de instâncias é suficiente para o normal transcurso do processo no âmbito desta Corte de Contas, não havendo que se falar em prejuízo à defesa dos ora embargantes. 
Ademais, o risco de duplo ressarcimento ao Postalis, tanto em face da ação civil pública quanto em decorrência da atuação do TCU, resta minimizado no âmbito das fases de execução em ambas as instâncias. 
Com relação à omissão traçada à letra "c" do item 6 deste Voto, registro que as solicitações de que fossem oficiados órgãos do Poder Judiciário e do Ministério Público, bem como CVM, BNY Mellon e Postalis constam como pedidos acessórios que integram o documento intitulado "Pedido de Suspensão de Julgamento" (peça 71) , trazido à colação momentos antes da apreciação deste processo pelo Plenário do TCU.
Vale dizer que o indeferimento do pedido de suspensão de julgamento pela decisão embargada, comportou, por óbvio, o não acolhimento da solicitação de que os órgãos e entidades acima nominados fossem oficiados, dada a continência material desta solicitação ao pedido de suspensão. De mais a mais, no âmbito do TCU, compete ao próprio interessado a produção de provas que prosperem a seu favor, conforme se observa da ementa produzida no âmbito da Jurisprudência Selecionada, quando da prolação do Acórdão 2805/2017-TCU-Primeira Câmara, de relatoria do Ministro Vital do Rêgo:
Não cabe ao TCU determinar, a pedido do responsável, a realização de diligência, perícia ou inspeção para a obtenção de provas, uma vez que constitui obrigação da parte apresentar os elementos que entender necessários para a sua defesa.
Relativamente ao argumento lançado na letra "d" do item 6 deste voto, também não assiste razão aos embargantes.
Eventual dificuldade em acessar documentos do Postalis para fins de produção de defesa não obsta o prosseguimento do feito no âmbito do TCU. Como bem delineado no voto condutor da decisão adversada, tal dificuldade deve ser contornada pela interposição do remédio judicial pertinente, conforme se observa do trecho abaixo transcrito (peça 74, p. 3) :
20. (...) Ademais, eventual negativa de acesso a documentos por parte do Postalis deve ser contornada por intermédio da interposição do adequado remédio judicial.
De igual modo, não se sustenta a omissão versada na letra "e" do item 6 deste voto. Em momento algum a decisão embargada deixou de considerar o real papel do Comitê de Investimentos do Postalis no processo decisório acerca da realização do investimento. Ao contrário, a decisão foi clara ao afirmar que ao referido comitê competia a atividade de assessoramento, cuja conduta imputada a seus membros foi no sentido de recomendar a aquisição das debêntures da Galileo SPE.
Transcrevo, a seguir, trecho do voto da decisão combatida que bem esclarece a atuação o Comitê de Investimento (peça 74, p. 3) :
23. Ao contrário do que afirmam os defendentes, a conduta dos integrantes do Comitê de Investimento e que contribuiu para a ocorrência de prejuízos ao Postalis foi devidamente descrita e individualizada nos ofícios citatórios enviados aos três membros e ao coordenador, o então diretor financeiro do Instituto, que figuraram como participantes das reuniões ordinárias de números 484ª e 509ª (peça 10, p. 47-52) , reuniões em que foram aprovadas as aquisições de debêntures da Galileo SPE.
24. Conforme se observa do voto da deliberação que apreciou o relatório de auditoria (peça 2, p. 9) , os membros do comitê decidiram por recomendar a compra das debêntures em questão mesmo sem ter a sua disposição relatórios que avaliassem os reais riscos envolvidos na operação, mas apenas documentos elaborados por instituições contratadas pela própria Galileo ou produzidos com informações descritivas e superficiais pela área técnica do Postalis, sem qualquer análise crítico-analítica. (grifos não presentes no original) 
Desmerece acolhida a omissão apontada na letra "f" do item 6 deste voto. Buscam os responsáveis, agora em sede de embargos, nova apreciação de argumentos já trazidos ao deslinde desta Corte quando da apreciação das razões de justificativa pela decisão vergastada. 
Em essência, alegam que a principal tese de defesa, quanto à análise realizada na aquisição de debêntures da Galileo SPE, estaria ancorada no fato de que a análise de risco foi devidamente realizada por Agência de rating, terceirizada contratada para tanto, o que afastaria a responsabilização dos dirigentes do Postalis e dos integrantes do Comitê de Investimento pela assunção indevida de riscos.
A SecexPrevidência, responsável pela instrução do feito, procedeu à seguinte análise com relação a esse ponto, segundo se observa do relatório que precede o acórdão embargado (peça 75, p. 8) :
54. Quanto à alegada decisão balizada por documentos técnicos, reitere-se que a auditoria realizada deixou claro que tal argumento não procede. A decisão no Comitê de Investimentos pela compra das debêntures foi feita sem o embasamento em documentos técnicos definitivos. Tanto a análise jurídica feita pelo escritório de advocacia Bocater quanto a análise de investimentos realizada pelo Postalis são de datas posteriores à 484ª Reunião Ordinária do Comitê de Investimentos, que aprovou a primeira compra de debêntures da Galileo SPE (peça 9, p. 79) .
55. O relatório da SR Rating, inclusive, era preliminar, fato que não foi levado em conta no Comitê. Fica claro, portanto, que a decisão de investimento fora tomada antes de qualquer documento definitivo ou de qualquer análise de viabilidade e atratividade. Como destacado no relatório de auditoria do TCProcesso 012.230/2016-2 (peça 9, p. 79-80) :
"Corrobora essa interpretação o fato de que a criação da SPE pela Galileo, em 13/12/2010, com o objetivo de permitir a participação do Postalis em percentual acima do limite de 25% previsto na Resolução CMN 3.792/2009, deu-se por recomendação da própria consultoria jurídica contratada pelo Postalis (peça 155, p. 97) , o que demonstra a intenção do fundo em participar daquele empreendimento mesmo sem a realização de uma análise de riscos, que só teria ocorrido em abril de 2011:
6. Durante a análise preliminar da operação, verificou-se que a Galileo não se enquadrava no conceito de sociedade de propósito especifico ('SPE') , conforme definido no art. 19, parágrafo único, da Resolução CMN n°. 3.792, de 24 de setembro de 2009, conforme alterada ('Resolução CMN 3.792/2009') . Por isso, recomendou-se a Equipe de Estruturação a constituição de uma SPE para emissão das debentures [sic], a fim de viabilizar a subscrição desse valor mobiliário por entidades fechadas de previdência complementar ('EFPC') ."
O próprio voto condutor da decisão embargada também foi claro ao enfatizar que os gestores do Postalis, ao avaliarem a aquisição das debêntures da Galileo SPE, não se cercaram dos devidos cuidados atinentes à avaliação de risco que deveria ter sido realizada, a despeito de existirem pareceres favoráveis a tal aquisição. 
Vejamos o trecho do voto (peça 74, p. 5) que tratou da questão:
42. O que está em evidência, como foco do trabalho de auditagem e que agora se aprofunda a análise, foi o fato de os gestores do Postalis terem optado por aportar elevadas quantias de recursos em títulos de crédito emitidos por ente privado sem a mínima garantia de rentabilidade e sem a devida avaliação dos riscos envolvidos, o que resultou na aquisição de debêntures de uma instituição de ensino (UGF) que já estava à beira da falência com garantia fundada em renda futura e dependente do sucesso operacional da própria UGF, gerando prejuízos da ordem de R$ 36,8 milhões.
43. Também não merece acolhida o argumento de que o Postalis teria feito múltiplas análises antes de tomar a decisão por investir na aquisição das debêntures, decisão realizada com base em pareceres técnicos. A auditoria constatou justamente o contrário, na medida em que a decisão do Comitê de Investimento pela recomendação na aquisição das debêntures formou-se com base em documentos e pareceres superficiais e descritivos, sem considerar a real situação de dificuldade econômico-financeira da UGF e a falta de experiência da mantenedora na área educacional.
Observo que as iniciativas elencadas pelos embargantes de sorte a demonstrar a adequação legal e normativa dos procedimentos de análise e monitoramento dos riscos dos investimentos realizados no âmbito do Postalis, segundo apontado na parte final da letra "f" do item 6 deste voto, mostram-se, dado o ineditismo de tais argumentos, uma tentativa de rediscussão de mérito das questões postas a decisão, situação não admitida pela jurisprudência do TCU, em face da estreita via recursal eleita, própria dos embargos de declaração. Nesse sentido, cito os Acórdão 2249/2017-TCU-Primeira Câmara, 10.919/2016-TCU-2ª Câmara e 294/2016-TCU-Plenário, entre tantos outros
Julgo ser inexistente a contradição mencionada na letra "g" do item 6 deste voto. Intentam os embargantes demonstrar que a Galileo SPE, de fato, enquadrava-se na condição de sociedade de propósito específico (SPE) , atendendo ao disposto no parágrafo único, inciso I, do art. 19 da Resolução CMN 3.792/2009, o que lhe conferiria a possibilidade de atuar no segmento de renda variável.
A decisão embargada foi contundente ao analisar a impossibilidade de a Galileo SPE se enquadrar no segmento de renda variável, pois não preenchia os requisitos do art. 19, inciso III, e do parágrafo único da Resolução CMN nº 3.792/2009, devendo ser inserida no segmento de renda fixa, com outro conjunto de regras, como o limite de aquisição de até 25% dos títulos emitidos, o que não se observou no caso concreto.
Referido decisum, inclusive, ao analisar decisão da Previc, que, em grau de recurso, no âmbito do processo 44170.000003/2015-51, reconheceu a possibilidade de a Galileo SPE ser enquadrada no segmento de renda variável, ponderou que a mencionada decisão, adotada no âmbito da PETROS, não vinculava o entendimento desta Corte de Contas. 
Eis o trecho do relatório que precedeu o voto da decisão embargada e que tratou da questão (peça 75, p. 10) :
73. Com a impossibilidade de se enquadrar as debêntures no segmento de renda variável, as mesmas deveriam ser classificadas como renda fixa (art. 18, § 1º do mesmo normativo) , com outro conjunto de regras, que não foram seguidas totalmente. Por exemplo, o Postalis só poderia ter adquirido 25% dos títulos, diferentemente do ocorrido (peça 53, p. 81) .
74. de qualquer forma, a decisão da CRPC [Câmara de Recursos da Previdência Complementar] diz respeito a auto de infração referente à PETROS. Todavia, ainda que haja decisão da CRPC anulando o auto de infração, esta Corte de Contas não é vinculada a tal entendimento. Entende-se, portanto, que tais títulos não são classificáveis como renda variável, demonstrando ainda outra irregularidade no caso em análise.
Em derradeiro, por envolver questão de mérito com relação à responsabilização dos ora embargantes quanto à possibilidade de enquadramento da Galileo SPE em renda variável, deixo de avaliar a possibilidade de ocorrência de excludente de culpabilidade em relação às suas condutas (presença de erro inescusável sobre a ilicitude do fato) , consoante aduzido ao final da letra "g" do item 6 deste voto, ante o ineditismo de tal argumentação trazida à baila apenas em sede de embargos. 
Em razão de todo exposto, entendo que os presentes embargos devem, no mérito, ser rejeitados.
Com essas considerações, manifesto-me por que o Tribunal aprove a minuta de acórdão que ora submeto à consideração deste colegiado.
TCU, Sala das Sessões Ministro Luciano Brandão Alves de Souza, em 24 de abril de 2019.
AUGUSTO SHERMAN CAVALCANTI
Relator